【裁判字號】    95,訴,76
【裁判日期】    950721
【裁判案由】    侵權行為損害賠償
【裁判全文】
臺灣花蓮地方法院民事判決  95年度訴字第76號
    原      告  丙○○
    被      告  戊○○
上列當事人間請求侵權行為損害賠償事件，本院於民國95年7月7
日言詞辯論終結，判決如下：
    主    文
原告之訴及假執行之聲請均駁回。
訴訟費用由原告負擔。
    事實及理由
一、按訴狀送達後，原告不得將原訴變更或追加他訴，民事訴訟
    法第255條第1項定有明文。本件起訴狀繕本於95年3月17日
    送達被告，兩造並於同年5月1日本院行言詞辯論程序時，協
    議整理並簡化爭點，本院即於同年6月1日針對爭點調查證據
    ，嗣原告於同年7月7日言詞辯論終結當日，始聲請追加甲○○為被告，為被告所不同意，且有礙訴訟之終結，爰不予准
    許，合先敘明。
二、原告主張：
  (一)被告為「後山前報」之發行人兼社長，未經相當查證，竟於
    93年3月17日於後山前報第45期頭版刊登斗大標題為「內奸
    ？丙○○老師對外搬弄校務是非？無怪乎明義國小枉遭羞辱
    ？！炒作教師會自比蓋世太保神秘囂張師生惶恐教育局敢不
    敢管？」之文章一篇，內容為：「明義國小屢出『半大半小
    』問題搬弄在外飽受羞辱，多位教師家長透露，每在班上教
    學及校務重要集會間，兼具教師會理事長的丙○○老師皆有
    經常性的『反叛』調查，他們已極度厭煩了這種破壞、打擊
    的『擺道』動作，希望縣府教育局能來校予以糾正與查處，
    還以純淨的教學環境！熟悉校務的老師表示，明義國小首居
    花蓮市師生至多之學校，因此，難有全然周延情事待校方瞭
    解改善，然而，陳老師自比『蓋世太保』神秘且囂張，上課
    遲到誰都『不鳥』，下課後即至其他老師處串場子找『毛病
    』，或請吃飯打探『問題』，沒過二天，這些毛病與問題就
    被擴大轟鬧上媒體或政教兩界，整個學校搞得雞犬不寧而逞
    快。較具正義感的老師透露，他們懷疑陳老師已淪為校外政
    治打手與文膽而沾沾自喜，若然，這種出賣校譽、製造混亂
    的行止實非老師同仁所認同。據與其親近的教師會成員透露
    ，陳老師曾自誇在台北任教時即有攤出問題『幹掉』了二個
    校長的輝煌記錄，因此，在本校更要顯示他有『把太陽打下
    來』的本事，他深入說，陳老師從不參加學校『專業活動』
    以示其『高不可攀』的特殊地位，以賣弄法學知識要人看齊
    自取其樂，據蒙受其害的老師描述說，本校能獲教部全國績
    優教師獎誠屬不易的榮耀，詎料，陳老師『弄法』阻攔而全
    然失利，原６０位教師會成員大感不滿已請退三分之一成員
    。校方老師幹部發出提警表示，陳老師的行徑實已超越老師
    主要傳道授惑（本院註：應係授業之誤，此為原文之錯誤照
    錄）的本務，藉教師會濫行運作以顯威自己亦非為人師表之
    風範，教師家長呼籲：學校校長且勿繼續放縱其為所欲為的
    舉止行徑，教育局亦不應畏懼於教師會而坐視不管，如何穩
    定教務教學而不受外力無端的擾亂，陳老師應多自我檢點，
    收斂方是上上之道！」，係不實報導，原告從來沒有自比為
    蓋世太保。被告在花蓮舊火車站附近散發後山前報刊物，又
    於網站上登載該篇文章，嚴重貶損原告之名譽，原告為花蓮
    師範學院畢業，從事教職長達18年，為資深優良教師，所教
    導之學生與認識之學生家長達數千人之多，且擔任教師會理
    事長、縣教師會常務理事、縣教師會總幹事、縣教師會理事
    長，認識之教育同仁難計其數，被告不實之報導足以使一般
    社會大眾對原告之品德產生負面影響，使原告在社會上之形
    象、地位、人格、聲譽產生負面評價，原告另外告被告誹謗
    ，檢察官為不起訴處分後，已由台灣高等法院花蓮分院檢察
    署發回續行偵查中，爰依民法第184條第1項前段及第195條
    之規定，請求被告賠償損害並登報道歉以回復原告之名譽。
  (二)並聲明：被告應給付原告新台幣（下同）2百萬元及自起訴
    狀繕本送達翌日（即95年3月18日）起至清償日止，按年息
    百分之五計算之利息。被告應於中國時報、自由時報、聯合
    報、蘋果日報、更生日報頭版，各刊登一次如起訴狀附表所
    示之道歉啟事（詳卷）。願供擔保請准宣告假執行。
三、被告則以：
  (一)我所報導的，都是引述受訪者的話，有訪問明義國小老師丁○○、乙○○，我也訪問過校長，及六、七位老師，但只記
    得這三個人，我所報導均為事實，另外我所用形容詞，是我
    所為的評論，縱使我用的形容詞和受訪者所述有出入，也是
    依照受訪者所說的事實，由我自己所下的形容詞，是基於善
    意，對可受公評之事所為的評論。我有打三次電話到原告辦
    公室要查證，他都不在，他常常請假，我有把我的電話留給
    總務主任或教務主任，他不回電我也沒辦法，我認為對這樣
    傲慢的人，我沒有必要作平衡報導。另外原告還自己將報導
    印了一百多份發給全校老師，可見他並未覺得名譽受損，原
    告去告我誹謗，業經台灣花蓮地方法院檢察署檢察官以95年
    度偵字第1934號為不起訴處分等語茲為抗辯。
  (二)並聲明：原告之訴及其假執行之聲請均駁回。如受不利判決
    ，願供擔保請准免予假執行。
四、兩造協議簡化爭點如下，並表示對他造其他事實主張、陳述
    及所提證據形式真實性均不爭執：
  (一)文內之下列五段事實陳述，是否為真實？
  1.上課遲到誰都不鳥、下課到其他老師處串場找毛病，請吃飯
    打探問題。
  2.他們懷疑陳老師已淪為校外政治打手而沾沾自喜。
  3.陳老師曾自誇在台北任教時即有攤出問題，幹掉兩個校長的
    輝煌紀錄，在本校更要顯示他有把太陽打下來的本事。
  4.陳老師從不參加學校專業活動，以示其高不可攀的地位。
  5.本校能獲教部全國績優教師獎，誠屬不易的榮耀，詎料陳老
    師弄法阻攔，而全然失利，原六十位教師會成員，大感不滿
    ，已有三分之一教師會成員退會，痛罵教師會早已充當個人
    崇拜反校造亂的不良組織。
  (二)被告所下標題有「內奸？」、「自比蓋世太保」，是否為善
    意而適當之評論？
五、按因故意或過失，不法侵害他人之權利者，負損害賠償責任
    。故意以背於善良風俗之方法，加損害於他人者亦同；不法
    侵害他人之身體、健康、名譽、自由、信用、隱私、貞操，
    或不法侵害其他人格法益而情節重大者，被害人雖非財產上
    之損害，亦得請求賠償相當之金額。其名譽被侵害者，並得
    請求回復名譽之適當處分，民法第184條第1項、第195條第1
    、2項分別定有明文。又按言論自由為人民之基本權利，憲
    法第11條有明文保障，國家應給予最大限度之維護，俾其實
    現自我、溝通意見、追求真理及監督各種政治或社會活動之
    功能得以發揮。惟為兼顧對個人名譽、隱私及公共利益之保
    護，法律尚非不得對言論自由依其傳播方式為合理之限制。
    刑法第310條第1項及第2項誹謗罪即係保護個人法益而設，
    為防止妨礙他人之自由權利所必要，符合憲法第23條規定之
    意旨。至刑法同條第3項前段以對誹謗之事，能證明其為真
    實者不罰，係針對言論內容與事實相符者之保障，並藉以限
    定刑罰權之範圍，非謂指摘或傳述誹謗事項之行為人，必須
    自行證明其言論內容確屬真實，始能免於刑責。惟行為人雖
    不能證明言論內容為真實，但依其所提證據資料，認為行為
    人有相當理由確信其為真實者，即不能以誹謗罪之刑責相繩
    ，亦不得以此項規定而免除檢察官或自訴人於訴訟程序中，
    依法應負行為人故意毀損他人名譽之舉證責任，或法院發現
    其為真實之義務。就此而言，刑法第310條第3項與憲法保障
    言論自由之旨趣並無牴觸，有司法院大法官會議第509號解
    釋文可參。是本院認為，為保障一般大眾及媒體對於政府、
    公務員涉及公眾事務事項，為自由之評論，以健全民主政治
    ，對於批評政府或公務員涉及公務所為之言論，於言論性質
    屬「事實陳述」時，若行為人所述為真實，固無侵害名譽可
    言，縱使經證明其陳述為虛偽不實，只要行為人能證明其並
    非「明知所言非真實」或「過於輕率疏忽」而未探究所言是
    否為真實，仍毋庸負侵害名譽之損害賠償責任；而於言論性
    質屬「意見、評論」時，若符合1.所評論者為與公眾利益有
    關的事項，2.該評論所根據或所評論之事實，隨同評論一併
    公開陳述，或已經眾所周知，及3.行為人為該評論時，動機
    並非以毀損被評論人的名譽為唯一目的等要件，即可認為是
    善意所為之適當評論，縱使對他人名譽造成損害，亦毋庸負
    侵權行為損害賠償責任。承上，本件原告主張被告侵害其名
    譽，應先由原告舉證證明被告所為言論內容中所為之事實陳
    述，有虛偽不實之處，與被告基於該不實事實所為評論，客
    觀上均足以毀損原告之名譽，若被告抗辯有上開免責事由，
    即應由被告舉證證明，其主觀上就虛偽不實之事實陳述，並
    無「真實惡意」，且其所為之評論，為依據其所知之事實所
    為「善意且適當」之評論，合先敘明。
六、經查：
  (一)證人即明義國小校長陳繼盛結證稱：被告寫的報導內容有些
    是我接受採訪告訴他的，例如：上課遲到、在台北他有整掉
    一個校長、把太陽打下來、很少參加專業活動，幾乎是全校
    最少的一個。我們學校有一個績優老師，教育界有特殊優良
    教師選拔，先由學校選拔，再由教育局複選小組，明義國小
    推選了一位績優老師張老師，但花蓮縣教育局來訪視時，原
    告是以教師會代表的身份表示遴選過程不合程序，教育局就
    組成委員會來調查，請教師會來說明那裡不合法，請原告列
    席，後來教育局認為我們的推選程序並沒有不合法，還有六
    十位教師會成員不滿，退會達三分之一，我有說大家懷疑原
    告是政治打手跟文膽、下課串場到處找人家入教師會，至於
    找毛病和請吃飯我沒有講。我是有跟被告講，我很怕原告，
    我們全校都很怕他，因為他是我們學校最懂法律的人，也懂
    議事規則、行政程序、法規，不管是人事、或經費、校務會
    議、教評會組織，原告都引用法律，他提很多問題，我都沒
    有辦法回答。因為我懂得沒有他多，我很丟臉。老師都看不
    起我，當然我也從他身上學到很多。被告問我說原告是否像
    秘密警察或蓋世太保，我說這樣的形容頗恰如其分。我是有
    說因為原告明的、暗的都來，行政人員辦事情都很害怕，我
    當時有給被告看一些資料，被告看了資料後，有講到二次大
    戰的事情，我們是在聊天，我是訴苦。我是明義國小畢業，
    現在又是明義國小校長，我對地方父老有一份責任，再怎麼
    苦我都要忍住，我們學校有得很多獎，原告對很多行政作為
    都吹毛求疵，原告常常有反對意見，我原本希望教師會能共
    謀學校發展，但卻從此沒有好日子過。之前莊枝財議員常常
    找我們學校麻煩，而且都是枝微末節的小事，所以學校老師
    懷疑學校有人提供資料給莊枝財議員，外面有傳，原告在莊
    枝財那邊幫忙，而魏東河也告訴我，有在莊枝財那邊看過原
    告，所以我和學校老師是懷疑原告在提供學校的小事給莊枝
    財，學校老師並發起連署，譴責對外界亂放消息的行為。被
    告所寫的報導內容，就我所感受，是大致相符。原告還有影
    印一份報導放在我的桌上，並且在星期二、五定期舉行的老
    師朝會裡，向學校老師說有這一篇報導，並且影印散發一人
    一份等語。
  (二)又證人丁○○於台灣花蓮地方法院檢察署93年度發查字第55
    4號、95年度偵字第1934號刑事案件偵查中結證稱：我是明
    義國小老師，91年5月間，被告來學校找我，訪問我對丙○○的觀感，及問我何以退出教師會，我只有告訴他，學校教
    師會是我與丙○○共同成立，教師會的主要目的是替老師爭
    取福利，但我後來發現丙○○不但未替老師爭取福利，反而
    背道而馳，我們學校有位教師，本來被縣政府提報為績優老
    師，但被丙○○阻擋，我本是教師會理事長，丙○○是總幹
    事，有一天縣政府的諮詢小組來找我，我即偕同丙○○一起
    和他們談，當場丙○○就表示我們學校的程序不合法，諮詢
    小組有紀錄這些話，後來縣議會教育小組的議員，有到我們
    學校來查這件事，查證結果學校並沒有違法，不合程序，所
    以我就對丙○○很失望，隨即我宣佈退出教師會，我退出後
    ，一、兩個禮拜內陸續有三十幾位教師退出，（問：丙○○
    是否喜歡炫耀他有法律基礎？）在校務會議，他常常說學校
    開會都不合程序，這是大家都知道，我並未向戊○○談這事
    ，（問：學校開會是否不合程序？）教務會議並不像立法院
    開會一樣，丙○○有提出一些質疑，因為他來之前，我們的
    會議程序皆是如此，我也不知道是否不合程序，且教務會議
    的目的，是教師間作溝通及各教室作重要行政報告，我認為
    程序並不重要，學校的專業活動是指每禮拜二、五，教師朝
    會，每位老師都要參加，每禮拜三下午教師進修，是自由參
    加，我有時有，有時沒有參加等語。
  (三)證人乙○○於上開刑事案件偵查中結證稱：我從87年到93年
    7月任職明義國小，戊○○有向我採訪「丙○○有自誇他在
    台北有讓校長幹不下去（幹掉校長）之紀錄」，我們學校老
    師大部分都知道這些話，戊○○有採訪過我，丙○○在學校
    的校務會議，經常提出與學校不同的主張，也會找一些老師
    跟他一起對學校作抗爭，他也曾經找過我，學校交辦的事項
    ，非上課的事情，他常常會有意見，不願意配合，九年一貫
    的教案是一開學就要交給學校的，而且這是老師份內的事情
    ，丙○○是否有交我不清楚，我也沒有聽別人說過等語。
  (四)按上開證人即受訪者，分別為明義國小之校長及老師，對於
    原告之日常公務表現，有近距離之接觸及相當了解，且受訪
    者均為人師表，有崇高之社會地位，其言行易受人信賴，是
    被告若信賴其等於接受採訪時陳述及提供之資料，而為報導
    ，則不論受訪者所陳述、提供者，究否為真實，原則上，即
    難認為被告有真實惡意，合先敘明。綜合前開三位證人所述
    情節，與被告之報導內容及所下標題互核，本院認定如下：
  1.「上課遲到誰都不鳥、下課到其他老師處串場找毛病、請吃
    飯打探問題」部分，與證人甲○○證稱：原告上課遲到、下
    課串場到處找人家入教師會，對很多行政作為都吹毛求疵，
    常常有反對意見等語，及證人乙○○證稱：原告在學校的校
    務會議，經常提出與學校不同的主張，也會找一些老師跟他
    一起對學校作抗爭等語涵義大致相符，是被告以「誰都不鳥
    」、「找毛病」等語形容原告之遲到、常提出不同主張之行
    為，乃係其基於事實所為之修辭，而作者之遣詞用字，本身
    必定含有作者主觀評價之意思在內，經核被告上開形容修辭
    ，尚未逾合理評論之範疇。又原告並未舉證證明其無「請吃
    飯打探問題」之行為，亦尚難認係被告所虛偽捏造，綜上，
    尚難認此部分報導，已對原告構成誹謗。
  2.「他們懷疑陳老師已淪為校外政治打手而沾沾自喜」部分，
    與證人甲○○結證稱：我有說大家懷疑原告是政治打手跟文
    膽，之前莊枝財議員常常找我們學校麻煩，而且都是枝微末
    節的小事，所以學校老師懷疑學校有人提供資料給莊枝財議
    員，外面有傳，原告在莊枝財那邊幫忙，而魏東河也告訴我
    ，有在莊枝財那邊看過原告，所以我和學校老師是懷疑原告
    在提供學校的小事給莊枝財，學校老師並發起連署，譴責對
    外界亂放消息的行為等語相符，是尚難認為被告為不實之報
    導而構成誹謗。
  3.「陳老師曾自誇在台北任教時即有攤出問題，幹掉兩個校長
    的輝煌紀錄，在本校更要顯示他有把太陽打下來的本事」部
    分，與證人甲○○結證稱：我有跟被告說，原告在台北他有
    整掉一個校長、把太陽打下來等語，證人乙○○證稱：被告
    有採訪我有關於「丙○○有自誇他在台北有讓校長幹不下去
    （幹掉校長）之紀錄」，我們學校老師大部分都知道這些話
    等語大致相符，雖證人並未具體表示原告有「兩次」讓校長
    幹不下去之紀錄，惟證人乙○○亦未如證人甲○○具體表示
    只有「一次」紀錄，是被告之報導雖有誇大次數之嫌，然尚
    難認為係出於故意或重大過失，而具真實惡意，再者，本段
    報導之重點，乃在於原告曾有造成校長離職的紀錄，而老師
    之行為導致校長離職，究竟是老師或校長不適任，乃可受公
    評之事，尚難謂稱原告曾有讓校長離職之紀錄，係屬對原告
    之負面報導，且原告既然確實有此紀錄，應尚不僅因被告報
    導內所稱次數，較事實上多了一次，即對原告之名譽產生損
    害。
  4.「陳老師從不參加學校專業活動，以示其高不可攀的地位」
    部分，與證人陳繼盛證稱：原告很少參加專業活動，幾乎是
    全校最少的一個等語大致相符，原告並提出花蓮縣國民中小
    學及幼稚園教師進修卡，證明其有參加學校專業活動之事實
    ，其於89年參加「鄉土教育專題講座研習」3小時、「實施
    小班教學精神研討會」2小時，於90年參加「九年一貫課程
    研習」2小時、「語文學習領域研習」2小時、於91年參加「
    九十一年度青少年輔導計畫個案研討會」2小時之行為，是
    被告報導中稱原告「從不」參加學校專業活動，確實稍嫌誇
    大，惟證人丁○○結證稱：學校的專業活動是指每禮拜二、
    五，教師朝會，每位老師都要參加，每禮拜三下午教師進修
    ，是自由參加，我有時有，有時沒有參加等語，是若以一整
    學年期間，每週三均有教師進修課程之舉辦頻率來看，原告
    每年參加2到5小時之次數確實偏少，且原告亦未能舉證證明
    ，其於92年、93年曾參加任何學校專業活動，是被告報導原
    告「從不」參加，雖有誇大，但尚難謂誇大不實之程度，嚴
    重到致生原告名譽之損害，至於「以示其高不可攀的地位」
    應係被告基於上開事實，所為之主觀評論，亦尚未逾合理評
    論之範疇。
  5.「本校能獲教部全國績優教師獎，誠屬不易的榮耀，詎料陳
    老師弄法阻攔，而全然失利，原六十位教師會成員，大感不
    滿，已有三分之一教師會成員退會，痛罵教師會早已充當個
    人崇拜反校造亂的不良組織」部分，與證人陳繼盛及丁○○
    證述情節大致相符，原告並未能證明此部分報導內容為不實
    在，即難認為被告構成侵權行為。
  6.標題「內奸？丙○○老師對外搬弄校務是非？無怪乎明義國
    小枉遭羞辱？！炒作教師會自比蓋世太保神秘囂張師生惶恐
    教育局敢不敢管？」部分，係被告基於上開採訪事實，將其
    主觀評價濃縮為簡短之標題，原告為具有公務員身分之國小
    教師，為國家作育英才，從事傳道、授業、解惑之崇高教育
    工作，其就校內公務之處理及言行舉止，自屬與公眾利益有
    關之事項，而得受公評。況被告將原告比喻為「內奸」後加
    上「？」，表示不確定，留待讀者判斷，又稱原告「自比蓋
    世太保」，當非指原告自己以蓋世太保自居，而是被告依據
    原告之行為，認為原告之行徑有如蓋世太保（即秘密警察）
    ，此非事實之陳述，而屬報導者之主觀評論，應為一般讀者
    所不至混淆。綜上，被告之評論，符合1.所評論者為與公眾
    利益有關的事項，2.該評論所根據或所評論之事實，隨同評
    論一併公開陳述，或已經眾所周知，及3.行為人為該評論時
    ，動機並非以毀損被評論人的名譽為唯一目的等要件，故可
    認為是善意所為之適當評論，尚難認構成誹謗。
  (五)綜上，被告報導之事實陳述雖有些許誇大，然誇大不實之程
    度，尚未扭曲、改變受訪者所述事實之精神，不致因些許誇
    大，即貶損原告在社會上之評價，而侵害其名譽，另被告基
    於報導內事實，所為之主觀評價用語，亦未逾合理評論之範
    疇，是原告主張其名譽遭侵害，依民法第184條第1項前段、
    第195條第1、2項之規定，請求被告給付原告2百萬元及自起
    訴狀繕本送達翌日（即95年3月18日）起至清償日止，按年
    息百分之五計算之利息，並應於中國時報、自由時報、聯合
    報、蘋果日報、更生日報頭版，各刊登一次如起訴狀附表所
    示之道歉啟事（詳卷），為無理由，應予駁回。其假執行之
    聲請亦失所附麗，併予駁回。
七、本件業經行集中審理並整理爭點，兩造於言詞辯論終結前，
    並均陳明無其他陳述、答辯及舉證，事證已臻明確，其他卷
    內現存之主張、陳述、攻防方法及證據，核與本件判決之基
    礎不生影響，爰不一一詳予論述，併此敘明。
結論：本件原告之訴為無理由，依民事訴訟法第78條，判決如主
文。
中    華    民    國    95    年    7     月    21    日
            民事庭法  官
上為正本係照原本作成
如對本判決上訴，須於判決送達後廿日內向本院提出上訴狀
中    華    民    國    95    年    7     月    21    日
                  書記官詹益盛


司法院資訊處製作；財團法人民間司法改革基金會備份。
